【裁判字號】    99,訴,97
【裁判日期】    990831
【裁判案由】    有關稅捐事務
【裁判全文】
高雄高等行政法院裁定
                                        99年度訴字第97號
原      告  甲○○
被      告  高雄市稅捐稽徵處
代  表  人  乙○○
訴訟代理人  丙○○
上列當事人間有關稅捐事務事件，原告提起行政訴訟，本院裁定
如下︰
    主  文
原告之訴駁回。
訴訟費用由原告負擔。
    理  由
一、按起訴不備其他要件，且其情形又不能補正者，行政法院應
    以裁定駁回之，行政訴訟法第107條第1項第10款定有明文。
    又「人民因中央或地方機關對其依法申請之案件，於法令所
    定期間內應作為而不作為，認為其權利或法律上利益受損害
    者，經依訴願程序後，得向高等行政法院提起請求該機關應
    為行政處分或應為特定內容之行政處分之訴訟。人民因中央
    或地方機關對其依法申請之案件，予以駁回，認為其權利或
    法律上利益受違法損害者，經依訴願程序後，得向高等行政
    法院提起請求該機關應為行政處分或應為特定內容之行政處
    分之訴訟。」行政訴訟法第5條定有明文。足見依行政訴訟
    法第5條規定而提起之課予義務訴訟，須有行政處分存在，
    且經合法之訴願程序為前提；若未經合法訴願程序，遽行提
    起課予義務訴訟，即屬起訴不備其他要件，且其情形又不能
    補正，行政法院應以裁定駁回之。
二、原告提起本件訴訟，無非主張：原告所有坐落高雄市○○區
    ○○段189地號土地（下稱系爭土地）及其上之房屋，於民
    國98年9月9日經台灣高雄地方法院（下稱高雄地院）民事執
    行處以新台幣（下同）161萬1千元金額拍定，其中分配給被
    告所屬三民分處（下稱三民分處）31萬多元的土地增值稅、
    地價稅和房屋稅等。惟三民分處並無發文給原告申請優惠自
    用住宅的土地增值稅減免通知書。迨原告向被告提出申請改
    按自用住宅用地稅率課徵土地增值稅時，被告卻說原告申請
    文件不備。此外，原告亦受被告承辦人員誤導，致逾越申請
    期限。再者，系爭土地經原告向立委詢問，據該立委告訴原
    告系爭土地是「法定空地公共設施用地」，應免徵土地增值
    稅。又系爭土地上之房屋已是超過30年之老舊房屋，應適用
    99年元旦後已正式通過法令，以超過30年房屋得減免30%稅
    金。原告無端而多繳了多年的稅金，爰聲明請求判決：被告
    應將超額課徵之土地增值稅及房屋稅應歸還原告云云。
三、本件原告對三民分處以系爭土地依一般稅率核課土地增值稅
    不服，且已逾期起訴，惟審酌其起訴之目的，係在於請求被
    告退回其溢繳之稅款，爰依其書狀內容，整理原告所爭執者
    為：被告就系爭土地未適用自用住宅用地優惠稅率課徵土地
    增值稅，卻用一般稅率課徵土地增值稅；及系爭土地上超過
    30年之老舊房屋，被告未予減免稅捐，致原告無端多繳了土
    地增值稅及房屋稅金，故被告應將其溢繳之土地增值稅及房
    屋稅稅金退還予原告。茲說明如下：
  (一)原告主張系爭土地應適用自用住宅用地稅率課徵土地增值稅
    部分：
    1.「土地所有權移轉，依規定由權利人單獨申報土地移轉現
      值或無須申報土地移轉現值之案件，稽徵機關應主動通知
      土地所有權人，其合於自用住宅用地要件者，應於收到通
      知之次日起30日內提出申請，逾期申請者，不得適用自用
      住宅用地稅率課徵土地增值稅。」土地稅法第34條之1第2
      項定有明文。
    2.經查，本件原告所有系爭土地及其上之房屋前經高雄地院
      民事執行處拍定在案，三民分處以98年9月17日高市稽三
      地字第0988630350號函通知原告，如符合自用住宅用地要
      件者，請於文到30日內檢附相關證明文件，向三民分處提
      出申請。原告於98年9月22日收受該函，卻未於收受上開
      通知後30日內，就系爭土地向三民分處申請適用自用住宅
      用地稅率課徵土地增值稅，卻遲至98年12月14日始提出申
      請，已逾土地稅法第34條之1規定之申請期限，三民分處
      遂於98年12月23日以高市稽三地字第0988641706號函否准
      原告改按自用住宅用地稅率課徵土地增值稅申請。又原告
      對三民分處上開之處分並未於法定期間內提起訴願（原告
      於98年12月29日收受三民分處上開處分）而告確定在案等
      情，有原告申請書、三民分處各函及掛號收件回執等附於
      原處分卷可稽，洵堪認定。
    3.原告雖陳稱三民分處並無發文給伊申請優惠自用住宅用地
      的土地增值稅減免通知書云云。惟查：本件系爭土地於98
      年9月9日經高雄地院民事執行處拍定在案，三民分處即於
      98年9月17日以高市稽三地字第0988630350號函以雙掛號
      通知原告戶籍地（高雄市○○區○○路279-1號）略以，
      如符合自用住宅用地要件者，請於文到30日內檢附證明文
      件，向三民分處提出申請等語。該通知由原告本人於98年
      9月22日簽收在案，有該掛號收件回執附於原處分卷可參
      。是原告所稱三民分處並無發文給伊申請優惠自用住宅用
      地的土地增值稅減免通知書云云，顯與事實不符，核不足
      採。從而，原告未於收受三民分處通知後30日內，就系爭
      土地向三民分處申請適用自用住宅用地稅率課徵土地增值
      稅，卻遲至98年12月14日始提出申請，已逾土地稅法第34
      條之1規定之申請期限，三民分處遂於98年12月23日以高
      市稽三地字第0988641706號函否准原告改按自用住宅用地
      稅率課徵土地增值稅申請，依法洵無不合。又原告對三民
      分處上開之處分並未於法定期間內提起訴願，該處分即告
      確定。則系爭土地無法按自用住宅用地稅率課徵土地增值
      稅乙事，自無法再加爭執。是原告主張系爭土地應適用自
      用住宅用地稅率課徵土地增值稅，顯對法律規定有所誤解
      ，合先說明。
  (二)原告請求被告應將超額課徵之土地增值稅及房屋稅應退還予
    原告部分：
    1.按稅捐稽徵法第28條第1項及第2項固然規定：「納稅義務
      人自行適用法令錯誤或計算錯誤溢繳之稅款，得自繳納之
      日起5年內提出具體證明，申請退還；屆期未申請者，不
      得再行申請。」「納稅義務人因稅捐稽徵機關適用法令錯
      誤、計算錯誤或其他可歸責於政府機關之錯誤，致溢繳稅
      款者，稅捐稽徵機關應自知有錯誤原因之日起2年內查明
      退還，其退還之稅款不以5年內溢繳者為限。」惟納稅義
      務人依上開規定向稅捐稽徵機關請求返還溢繳稅款，須待
      稅捐稽徵機關就其請求予以拒絕，納稅義務人對該處分不
      服，經提起訴願而仍遭駁回後，始得向高等行政法院提起
      課予義務之訴，並請求法院判決命稅捐稽徵機關作成退還
      溢繳稅款之行政處分。
    2.原告雖主張系爭土地經原告向立委詢問，據該立委告訴原
      告系爭土地是「法定空地公共設施用地」，應免徵土地增
      值稅。又系爭土地上之房屋已是超過30年之老舊房屋，應
      適用99年元旦後已正式通過法令，以超過30年房屋得減免
      30%稅金。是被告應將超額課徵之土地增值稅及房屋稅退
      還云云。惟查：
      (1)系爭土地依高雄市政府都市發展局土地使用分區資料顯
        示，屬第三種住宅區土地（參原處分卷第19頁），非屬
        原告所稱「法定空地公共設施用地」，則依土地稅法規
        定，於土地移轉時應予課徵土地增值稅。是原告主張系
        爭土地應免徵土地增值稅，自有誤解。
      (2)其次，原告前於98年12月14日向三民分處提出申請，請
        求將系爭土地改按自用住宅用地稅率課徵土地增值稅，
        惟經三民分處98年12月23日高市稽三地字第0988641706
        號函，以原告之申請已逾土地稅法第34條之1規定之30
        日期限，而否准原告之申請。原告於收受該函文後，並
        未於法定期間內提起訴願而告確定。茲綜觀該函文內容
        ，三民分處僅是針對原告之申請－即請求將系爭土地改
        按自用住宅用地稅率課徵土地增值稅乙事而為函復，自
        不涉及是否有溢繳稅款之准駁問題（原告在該申請書中
        亦未言及要申請退還溢繳稅款之事，參本院卷第25頁）
        。是原告在未向被告為退還稅款之請求遭拒後，亦未循
        序提起訴願，即逕向本院提起請求被告退還溢繳土地增
        值稅款之課予義務訴訟，揆諸首揭規定，其起訴即屬不
        備其他要件，而非合法，應予駁回。又法院拍賣土地，
        其債權人稅捐稽徵機關所受領之土地增值稅款本質上係
        強制執行所得之案款，如於法定課稅期間有發生減免事
        由或其他溢繳稅款情事者，其為強制執行案款之本質並
        未改變，稅捐機關自應將案款退還原執行法院重新分配
        ，如有餘款，再退還債務人。因此，原告縱請求退稅有
        理由，該退還稅款之受領人，應為原執行法院而非原告
        ，併予敘明。
      (3)至於原告訴稱其有依法提起訴願乙節。經查，被告所屬
        三民分處於98年12月23日以高市稽三地字第0988641706
        號函否准原告土地增值稅退稅申請後，原告復於99年2
        月4日向被告陳情，案經移轉三民分處辦理，三民分處
        乃以99年2月26日高市稽三地字第0998605589號函復原
        告略以：「三、．．台端於98年9月22日收到前函並未
        於30日內（即98年10月22日以前）向本分處提出申請，
        迄至98年12月14日始提出，已逾前揭土地稅法第34條之
        1規定之申請期限，前經本分處98年12月23日高市稽三
        地字第0988641706號函否准所請在案．．。」原告對上
        開函復不服，旋提起訴願。嗣經高雄市政府99年7月7日
        高市府法一字第0990039785號訴願書，以被告所屬三民
        分處98年12月23日高市稽三地字第0988641706號函，其
        內容僅係針對原告99年2月4日陳情內容，說明已通知原
        告如符合自用住宅用地要件者，請於申請期限內檢附相
        關證明文件提出申請，惟原告於98年9月22日收到前函
        （即98年9月17日高市稽三地字第0988630350號函）後
        ，並未於30日內提出申請，迄至98年12月14日始提出，
        已逾前揭土地稅法第34條之1規定之申請期限，因而否
        准所請在案等語，是上開函復內容應僅為事實之陳述及
        理由之說明，非屬行政處分之性質，其提起之訴願顯非
        適法，而為不受理之決定，亦有該訴願決定書附卷可參
        。準此，原告所稱已提起訴願云云，乃係針對三民分處
        99年2月26日高市稽三地字第0998605589號函提起訴願
        ，而非針對三民分處98年12月23日高市稽三地字第0988
        641706號函提起訴願，原告上開所述，容有誤解。
      (4)又原告主張系爭土地上之房屋已是超過30年之老舊房屋
        ，應適用99年元旦後已正式通過法令，以超過30年房屋
        得減免30%稅金乙節。經查，房屋稅條例第15條第1項第
        9款規定，住家房屋現值在10萬元以下者，免徵房屋稅
        。惟原告所有房屋經歷年數雖已滿30年，然該房屋現值
        在10萬元以上，尚不符合房屋稅免徵之規定，亦經被告
        於答辯狀說明甚詳。抑且，原告就房屋稅部分，既未曾
        向被告為退還稅款之申請，遑論有經合法之訴願程序，
        其逕向本院提起請求被告退還溢繳房屋稅之課予義務訴
        訟，則起訴即屬不備其他要件，而非合法，詳如前述，
        應予駁回。
四、又原告於起訴狀雖提及「並申請超額課徵的地價稅歸還本人
    」云云，惟於事實及理由中，就地價稅部分並未敘明有何爭
    執之事由，復於本院99年6月25日準備程序中，原告自陳本
    件爭執標的為土地增值稅及房屋稅，有上開筆錄附本院卷可
    參。是以，本件僅就系爭土地增值稅及房屋稅部分予以論述
    。
五、末查，本件原告之起訴既因不合法而裁定駁回，故兩造就實
    體上之爭執，本院即無再予論述之必要，附此說明。
六、據上論結，本件原告之訴為不合法，爰依行政訴訟法第107
    條第1項第10款、第104條、民事訴訟法第95條、第78 條，
    裁定如主文。
中    華    民    國    99    年    8     月    31    日
             高雄高等行政法院第三庭
                         審判長法官    邱 政 強
                               法官    林 勇 奮
                               法官    李 協 明
以上正本係照原本作成。
如不服本裁定，應於裁定送達後10日內以書狀敘明理由，經本院
向最高行政法院提出抗告（須按對造人數附具繕本）。
中    華    民    國    99    年    8     月    31    日

                             書記官    楊 曜 嘉

司法院資訊處製作；財團法人民間司法改革基金會備份。
